臺灣高等法院刑事判決
110年度上訴字第1690號
上  訴  人  
即  被  告  汪于瑄



選任辯護人  葛彥麟律師
上列上訴人因詐欺等案件，不服臺灣新北地方法院109年度金訴
字第276號，中華民國110年3月23日第一審判決（起訴案號：臺
灣新北地方檢察署109年度偵字第32530號），提起上訴及上訴後
移送併辦（案號：臺灣高雄地方檢察署109年度偵字第21330號）
，本院判決如下：
    主  文
原判決撤銷。
汪于瑄犯三人以上共同詐欺取財罪，處有期徒刑壹年壹月，扣案
之犯罪所得新臺幣肆仟元沒收。又犯三人以上共同詐欺取財罪，
處有期徒刑拾月。
    犯罪事實
一、汪于瑄經由臉書社群網站社團內貼文，得知真實姓名、年籍
    不詳之成年人欲以提領金額4%作為報酬，招募提供帳戶並提
    領款項之人，而汪于瑄依其自身經驗、智識程度，雖可預見
    提供自己名義之金融帳戶予不熟識之人使用，復代為提領款
    項並轉交，可能遭作為詐欺取財等財產犯罪匯入犯罪所得之
    工具使用，並得藉此隱匿該犯罪所得之去向，竟仍不違反其
    本意，參與LINE通訊軟體暱稱「珊芸」、「Meet～」、「王
    凱」之成年人所屬具有牟利性及結構性之詐欺集團（下稱本
    案詐欺集團），而與渠等共同意圖為自己不法所有，基於三
    人以上共同詐欺取財及隱匿特定犯罪所得之去向之間接故意
    犯意聯絡，於民國109年6月3日某時許，在不詳地點，將其
    所申辦之玉山商業銀行帳號0000000000000號帳戶（下稱玉
    山帳戶）資料，以LINE通訊軟體傳送予「Meet～」，以供本
    案詐欺集團作為匯入詐欺所得款項之用。推由本案詐欺集團
    所屬真實姓名、年籍不詳之機房成員，即分別於如附表編號
    1、2所示時間及方式，向郭明重、張林金玉施用詐術，致渠
    等均陷於錯誤，分別於如附表編號1、2所示時間，匯款如附
    表編號1、2所示金額至玉山帳戶內，旋由「王凱」指示汪于
    瑄提款，汪于瑄即於如附表編號1、2所示提領時間，提領如
    附表編號1、2提款金額欄所示款項後，再於同日16時46分許
    ，在新北市○○區○○路000巷00號前，將所提領之款項交予真
    實姓名、年籍不詳之本案詐欺集團成年成員，以此方法製造
    金流之斷點，致無從追查前揭犯罪所得之去向，而隱匿該犯
    罪所得，汪于瑄則自該取款之詐欺集團成員處，獲得新臺幣
    （下同）4,000元之酬勞。嗣郭明重、張林金玉發覺有異報
    警，經警方約詢汪于瑄且扣得上揭酬勞4,000元，始查悉上
    情。
二、案經郭明重、張林金玉訴由新北市政府警察局新莊分局報告
    臺灣新北地方檢察署檢察官偵查起訴。
    理  由
壹、程序方面
一、組織犯罪防制條例第12條第1項中段規定：「訊問證人之筆
    錄，以在檢察官或法官面前作成，並經踐行刑事訴訟法所定
    訊問證人之程序者為限，始得採為證據。」，係採法定證據
    原則，則本案關於各該證人之警詢筆錄，既非在檢察官或法
    官面前作成，依上開規定，自不得採為被告犯組織犯罪防制
    條例罪名之證據，是本判決所引用證人之警詢筆錄，僅於認
    定被告犯加重詐欺、洗錢部分具有證據能力，先予敘明。
二、檢察官、上訴人即被告汪于瑄及其辯護人於本院審判程序中
    ，對於本案相關具有傳聞性質的證據資料，均表示不爭執證
    據能力（見本院卷第79至81頁），且本案所引用的非供述證
    據，也是合法取得，依法均可作為認定犯罪事實的依據。
貳、實體方面
一、認定事實所憑之證據及理由
　㈠上揭犯罪事實，業經被告於原審及本院審理時坦承不諱，並
    據證人即告訴人郭明重、張林金玉於警詢時證述綦詳【詳臺
    灣新北地方檢察署109年度偵字第32530號偵查卷（下稱偵卷
    ）第17至21頁、第23至25頁】，復有自願受搜索同意書、新
    北市政府警察局新莊分局109年6月9日搜索扣押筆錄、扣押
    物品目錄表、臺灣新北地方檢察署贓證物款收據、玉山帳戶
    存摺封面及內頁影本、存戶交易明細、告訴人郭明重提供之
    京城銀行109年6月5日匯款委託書、京城銀行仁德分行帳戶
    存摺封面及內頁影本、告訴人張林金玉提供之中國信託銀行
    自動櫃員機交易明細表、八德郵局帳戶存摺封面及內頁影本
    、LINE通訊軟體對話紀錄截圖、被告所提其與「珊芸」、「
    Meet～」、「王凱」之LINE通訊軟體對話紀錄截圖、玉山帳
    戶餘額畫面截圖、中國信託銀行自動櫃員機交易明細表翻拍
    照片等在卷可稽（詳偵卷第27頁、第29至32頁、第35頁、第
    39至45頁、第67頁、第69至71頁、第81至83頁、第85頁、第
    115至119頁、第121至129頁、第135至137頁、第139至235頁
    、第238頁），及上揭酬勞4,000元扣案可佐。是被告之任意
    性自白經上述證據補強，應與事實相符，自堪採信。
  ㈡綜上所述，本案事證已臻明確，被告之犯行均堪認定，應依
    法論科。
二、論罪
  ㈠罪名
  ⒈參與犯罪組織罪　
    查本案詐騙集團成員包括「珊芸」、「Meet～」、「王凱」
    及被告，推由部分成員施詐，被告提供帳戶並擔任車手領款
    收水後由成員指揮交回集團之運作模式，顯見該詐欺集團組
    織已具備3人以上，被告聽命及接受集團成員調度安排，而
    有上下隸屬之關係，且該組織分工及獲利均屬明確，已具備
    「結構性」、「牟利性」，自屬組織犯罪防制條例第2條第1
    項所規定犯罪組織甚明。核被告經成員指揮聯繫提款收水所
    為，其加入本件詐欺集團後如附表編號1所示最先繫屬於法
    院之首次加重詐欺犯行，係犯組織犯罪防制條例第3條第1項
    後段之參與犯罪組織罪。起訴書已載有被告參與犯罪組織之
    事實，雖漏未論及組織犯罪防制條例第3條第1項之罪名，惟
    為起訴效力所及，且本院已賦與被告辯論之程序保障，自得
    併為審究。
　⒉加重詐欺取財罪
    核被告所為，係犯刑法第339條之4第1項第2款之三人以上共
    同詐欺取財罪。
  ⒊洗錢罪
    查本案詐騙集團成員詐騙被害人，係犯刑法第339條之4第1
    項第2款之加重詐欺取財罪，為洗錢防制法第3條第1款規定
    之特定犯罪，被告提款收水後，將領得之現金交付其他成員
    ，客觀上顯然足以切斷詐騙不法所得之金流去向，阻撓國家
    對詐欺犯罪所得之追查，且被告知悉其所為得以切斷詐欺金
    流之去向，足認其主觀上亦具有掩飾、隱匿該財產與犯罪之
    關聯性，以逃避國家追訴、處罰之犯罪意思，被告如附表為
    洗錢防制法第2條第2款之洗錢行為，核其係犯同法第14條第
    1項之洗錢罪。
  ㈡共同正犯
　  共同正犯之意思聯絡，固不以數人間直接發生者為限，間接
    之聯絡者，亦包括在內，復不限於事前有所謀議，僅於行為
    當時有共同犯意之聯絡，或於行為當時，基於相互之認識，
    不論明示通謀或相互間默示合致，以共同犯罪之意思參與，
    均屬之。是被告與所屬本件詐欺集團「珊芸」、「Meet～」
    、「王凱」及其他不詳詐欺集團成年成員間，就上開加重詐
    欺取財及洗錢犯行，有犯意聯絡及行為分擔，應依刑法第28
    條規定，論以共同正犯。
  ㈢罪數
  ⒈行為人以一參與詐欺犯罪組織，並分工加重詐欺行為，同時
    觸犯參與犯罪組織罪及加重詐欺取財罪，雖其參與犯罪組織
    之時、地與加重詐欺取財之時、地，在自然意義上非完全一
    致，然二者仍有部分合致，且犯罪目的單一，依一般社會通
    念，認應評價為一罪方符合刑罰公平原則，應屬想像競合犯
    。又倘若行為人於參與犯罪組織之繼續中，先後加重詐欺數
    人財物，因行為人僅為一參與組織行為，侵害一社會法益，
    應僅就首次犯行論以參與犯罪組織罪及加重詐欺罪之想像競
    合犯，而其後之犯行，乃為其參與組織之繼續行為，為避免
    重複評價，當無從將一參與犯罪組織行為割裂再另論一參與
    犯罪組織罪，而與其後所犯加重詐欺罪從一重論處之餘地（
    最高法院107年度台上字第1066號判決意旨參照）。被告參
    與犯罪組織，與詐欺集團「珊芸」、「Meet～」、「王凱」
    及其他不詳詐欺集團成員共同詐欺告訴人財物，並掩飾、隱
    匿該等犯罪所得，其首次參與犯罪組織之行為、加重詐欺取
    財、洗錢之行為相互間均有部分合致，被告自係以一行為犯
    參與犯罪組織罪、三人以上共同詐欺取財罪及洗錢罪，應從
    一重之三人以上共同詐欺取財罪處斷。
　　被告如附表編號2所犯三人以上共同詐欺取財罪及洗錢罪，
    為想像競合犯，應從一重之三人以上共同詐欺取財罪處斷。
  ⒉詐欺取財罪既係為保護個人之財產法益而設，則關於行為人
    詐欺犯罪之罪數計算，除非存在時間或空間上之全部或局部
    之重疊關係，否則原則上自應依遭受詐騙之被害人人數定之
    ，是就被告與詐欺集團成員共同詐欺告訴人郭明重、張林金
    玉之行為，應屬犯意各別，行為互殊，且侵害不同被害人之
    財產法益，自應分論併罰。
  ㈣刑之減輕事由
　⒈按刑法第59條之酌量減輕其刑，必於犯罪之情狀可憫恕時，
    始得為之，至情節輕微僅可為法定刑內從輕科刑之標準，不
    得據為酌量減輕之理由。又刑法第59條之酌量減輕其刑，必
    須犯罪另有特殊之原因與環境等等，在客觀上足以引起一般
    同情，認為即予宣告法定低度刑期尤嫌過重者，始有其適用
    （最高法院45年度台上字第1165號、69年度台上字第291號
    判決意旨參照）。查被告雖提供帳戶並提領、轉交詐欺款項
    ，惟其已與被害人張林金玉和解賠償18,000元完畢(見本院
    卷第59及第60頁調解筆錄)，此部分容有科以最低刑度仍嫌
    過苛之情輕法重情狀，爰依刑法第59條之規定酌減其刑。
　⒉按想像競合犯之處斷刑，本質上係「刑之合併」，其所謂從
    一重處斷，乃將想像競合犯組成之評價上數罪，合併為科刑
    一罪，其所對應之刑罰，亦合併其評價上數罪之數法定刑，
    而為一個處斷刑。易言之，想像競合犯侵害數法益者皆成立
    犯罪，論罪時必須輕、重罪併舉論述，同時宣告所犯各罪名
    ，包括各罪有無加重、減免其刑之情形，亦應說明論列，量
    刑時併衡酌輕罪部分量刑事由，評價始為充足，然後依刑法
    第55條前段規定「從一重處斷」，非謂對於其餘各罪可置而
    不論。因此，法院決定處斷刑時，雖以其中最重罪名之法定
    刑，做為裁量之準據，惟於裁量其輕重時，仍應將輕罪合併
    評價在內（最高法院108年度台上字第3563號、第4405號刑
    事判決意旨參照）。查被告就其加入本件詐欺集團擔任車手
    取款再層轉其他成員之角色分工等客觀事實，於偵查及審判
    中有所自白，原應依洗錢防制法第16條第2項及組織犯罪防
    制條例第8條第2項減輕其刑；惟被告所犯屬想像競合犯其中
    之輕罪，亦即被告就本案犯行俱係從一重之三人以上共同詐
    欺取財罪論處，就此部分想像競合輕罪得減刑部分，於量刑
    時一併衡酌該部分減輕其刑事由，附此說明。
　㈤強制工作
    按行為人以一行為觸犯組織犯罪防制條例第3條第1項後段之
    參與犯罪組織罪，及刑法第339條之4第1項第2款之加重詐欺
    取財罪，依刑法第55條前段規定從一重之加重詐欺取財罪處
    斷而為科刑時，應視其行為之嚴重性、表現之危險性、對於
    未來行為之期待性，以及所採措施與預防矯治目的所需程度
    ，於有預防矯治其社會危險性之必要，且符合比例原則之範
    圍內，由法院依組織犯罪防制條例第3條第3項規定，一併宣
    告刑前強制工作（最高法院108台上字第2306號判決意旨可
    參）。今被告提領及轉交詐騙款項之車手工作而參與犯罪集
    團為詐欺取財犯罪，所為雖非可取；惟其於本案所參與之期
    間非長，在詐欺集團內擔任之角色，並非上層指揮、操縱之
    人員，僅因一時貪念而犯本案犯行，斟諸強制工作之規範目
    的，係對於有犯罪習慣，或因遊蕩、懶惰成習而犯罪者，所
    為之處置，難認有犯罪習性，是依比例原則，並綜合其所表
    現之危險性及對其未來之期待性，應認對其宣告有期徒刑之
    刑，已與本案犯行之處罰相當，而足收懲儆之效，尚無併予
    宣告強制工作以預防矯治其社會危險性之必要。
　㈥併案之說明　
　　臺灣高雄地方檢察署109年度偵字第21330號併辦意旨書之犯
    罪事實與起訴書附表編號1部分相同(併辦意旨書誤載被害人
    匯款時間為109年6月4日)，為同一犯罪，為起訴效力所及，
    法院應併予審理。
參、撤銷原判決之說明
一、原判決以被告加重詐欺及洗錢犯行罪證明確，據以論罪科刑
    ，固非無見，然起訴書已經載明被告參與本案詐欺犯罪組織
    之行為，原審漏未審究；且另被告上訴後與其提領詐款之被
    害人張林金玉和解，量刑基礎已有變更，原判決未及審酌，
    是原判決既有上開不當之處，所為宣告刑、應執行刑及沒收
    ，即屬難以維持，應由本院撤銷改判。
二、爰審酌被告正值青年，卻不思以正途賺取所需，竟貪圖可輕
    鬆得手之不法利益，而加入本案詐欺集團，提供帳戶並依指
    示從事提款及轉交金錢之行為，而共同參與各次詐欺取財犯
    行，並製造犯罪金流斷點，致使告訴人2人難以追回遭詐欺
    金額，亦增加檢警機關追查詐欺集團其他犯罪成員之困難度
    ，影響社會治安及金融交易秩序，所為實值非難，惟念被告
    並無任何前科紀錄，此有臺灣高等法院被告前案紀錄表在卷
    可按，素行非劣，且於本院審理時終能坦承犯行，兼衡被告
    於本件犯罪之分工，較諸實際策畫佈局、分配任務、施用詐
    術之核心份子而言，僅居於聽從指示、代替涉險之次要性角
    色，暨其自陳大學畢業之智識程度、從事美甲而家庭經濟勉
    持之生活狀況、告訴人2人分別損失之金額、被告與被害人
    張林金玉和解（見上開調解筆錄）及實際所獲不法利益等一
    切情狀，分別量處如主文第二項所示之刑。
三、沒收
　　按犯罪所得，屬於犯罪行為人者，沒收之，刑法第38條之1
    第1項前段定有明文。又2人以上共同犯罪，關於犯罪所得之
    沒收、追徵，倘個別成員並無犯罪所得，且與其他成員對於
    所得亦無事實上之共同處分權時，同無「利得」可資剝奪，
    特別在集團性或重大經濟、貪污犯罪，不法利得龐大，一概
    採取絕對連帶沒收、追徵，對未受利得之共同正犯顯失公平
    ；亦即有關共同正犯犯罪所得之沒收、追徵，應視具體個案
    之實際情形而為認定，倘若共同正犯各成員內部間，對於不
    法利得分配明確時，固應依各人實際分配之所得，予以宣告
    沒收；然若共同正犯成員對不法所得並無處分權限，其他成
    員亦無事實上之共同處分權限者，自不對該特定成員諭知沒
    收，惟共同正犯各成員對於不法利得享有共同處分權限時，
    仍應負共同被沒收之責（最高法院108年度台上字第3550號
    刑事判決意旨參照）。查被告提領告訴人郭明重遭詐欺款項
    所實際獲得之犯罪所得為4,000元（計算式：10萬×4%＝4,000
    ），被告提領告訴人張林金玉遭詐欺款項，因未湊滿10萬元
    ，故未實際獲得犯罪所得等情，為其於偵查中供明（詳偵卷
    第108至109頁），扣案之4,000元為被告提領告訴人郭明重
    遭詐欺款項所實際獲得之犯罪所得，因未實際發還告訴人，
    復無刑法第38條之2第2項不宜執行沒收之情事，即應依刑法
    第38條之1第1項前段規定，於被告該次詐欺取財犯罪之宣告
    刑項下，宣告沒收之。至被告提領之剩餘款項（合計11萬6,
    000元）業已轉交予不詳之本案詐欺集團成員，被告對該款
    項並無事實上之共同處分權限，依前揭說明，無庸諭知沒收
    ，併此敘明。
四、按緩刑之宣告，除應具備一定條件外，並須有可認為以暫不
    執行刑罰為適當之情形，始得為之。法院行使此項裁量職權
    時，應受比例原則、平等原則等一般法律原則之支配；但此
    之所謂比例原則，指法院行使此項職權判斷時，須符合客觀
    上之適當性、相當性及必要性之價值要求，不得逾越，用以
    維護刑罰之均衡；而所謂平等原則，非指一律齊頭式之平等
    待遇，應從實質上加以客觀判斷，對相同之條件事實，始得
    為相同之處理，倘若條件事實有別，則應本乎正義理念，予
    以分別處置，禁止恣意為之，俾緩刑宣告之運用，達成客觀
    上之適當性、相當性與必要性之要求（最高法院99年度台上
    字第7994號判決意旨參照）。查被告前雖未曾因故意犯罪受
    有期徒刑以上刑之宣告，有本院被告前案紀錄表存卷為憑(
    見本院卷第31頁)，然被告並未與告訴人郭明重達成和解，
    賠償告訴人之損失，經本院斟酌上情及全案情節後，認本件
    並無暫不執行被告刑罰為適當之情事，自不宜為緩刑之宣告
    。是被告及辯護人請求給予被告緩刑之宣告等語，尚難准許
    。
據上論斷，應依刑事訴訟法第369條第1項前段、第364條、第299
條第1項前段，判決如主文。
本案經檢察官何克凡提起公訴，檢察官吳協展移送併辦，檢察官
越方如到庭執行職務。
中　　華　　民　　國　　110 　年　　11　　月　　9 　　日
                  刑事第二十三庭審判長法　官  許永煌
                                      法　官  雷淑雯
                                      法　官  吳定亞
以上正本證明與原本無異。
如不服本判決，應於收受送達後20日內向本院提出上訴書狀，其
未敘述上訴之理由者並得於提起上訴後20日內向本院補提理由書
（均須按他造當事人之人數附繕本）「切勿逕送上級法院」。
                                      書記官  郭侑靜
中　　華　　民　　國　　110 　年　　11　　月　　10　　日
附錄：本案論罪科刑法條全文
組織犯罪防制條例第3 條第1 項
發起、主持、操縱或指揮犯罪組織者，處3 年以上10年以下有期
徒刑，得併科新臺幣1 億元以下罰金；參與者，處6 月以上5 年
以下有期徒刑，得併科新臺幣1 千萬元以下罰金。但參與情節輕
微者，得減輕或免除其刑。
洗錢防制法第2 條
本法所稱洗錢，指下列行為：
一、意圖掩飾或隱匿特定犯罪所得來源，或使他人逃避刑事追訴
    ，而移轉或變更特定犯罪所得。
二、掩飾或隱匿特定犯罪所得之本質、來源、去向、所在、所有
    權、處分權或其他權益者。三、收受、持有或使用他人之特
    定犯罪所得。
洗錢防制法第14條
有第二條各款所列洗錢行為者，處7 年以下有期徒刑，併科新臺
幣5 百萬元以下罰金。
前項之未遂犯罰之。
前二項情形，不得科以超過其特定犯罪所定最重本刑之刑。
中華民國刑法第339 條之4
犯第339 條詐欺罪而有下列情形之一者，處1 年以上7 年以下有
期徒刑，得併科1 百萬元以下罰金：
一、冒用政府機關或公務員名義犯之。
二、三人以上共同犯之。
三、以廣播電視、電子通訊、網際網路或其他媒體等傳播工具，
    對公眾散布而犯之。前項之未遂犯罰之。
附表：
編號 告訴人 詐欺時間、方式及告訴人匯款時間、金額   提款時間 提款金額（不含交易手續費，均為新臺幣） 1 郭明重 本案詐欺集團成員假冒為郭明重之友人劉正當，於109 年6 月1 日10時許，撥打LINE通訊軟體語音電話予郭明重，佯稱更換新電話號碼，現急需用錢，欲向其周轉云云，致郭明重陷於錯誤，於109 年6 月5日14時28分許，至京城銀行仁德分行臨櫃匯款10萬元至玉山帳戶。 109 年6 月5日14時33分許 2 萬元    109 年6 月5日14時34分許 2 萬元    109 年6 月5日14時36分許 2 萬元    109 年6 月5日14時37分許 2 萬元    109 年6 月5日14時38分許 2 萬元 2 張林金玉 本案詐欺集團成員於109 年6 月5 日8 時12分許，撥打電話予張林金玉，假冒其前同事呂鳳英，佯稱更換新電話號碼，現急需用錢，欲向其借款云云，致張林金玉陷於錯誤，於109 年6 月5 日16時34分許，轉帳2 萬元至玉山帳戶。 109 年6 月5日16時42分許 2 萬元